【裁判字號】    92,訴,547
【裁判日期】    920630
【裁判案由】    偽造文書等
【裁判全文】
臺灣高雄地方法院刑事判決                          九十二年度訴字第五四七號
    公  訴  人  臺灣高雄地方法院檢察署檢察官
    被      告  丙○○
右列被告因偽造文書等案件，經檢察官提起公訴（九十一年度偵字第二七五九七號，
及九十一年度偵緝字第一五五０號），本院判決如左：
    主  文
丙○○連續意圖為自己不法之所有，而侵占對於業務上所持有之物，處有期徒刑捌月
；又連續行使偽造私文書，足以生損害於他人，處有期徒刑壹年參月；偽造之「匡乃
彰」印章壹枚，及在甲○○行存摺類存款取款條、綜合存款轉帳支出傳票上偽造「匡
乃彰」之印文共肆枚均沒收。應執行有期徒刑壹年拾月。偽造之「匡乃彰」印章壹枚
，及在甲○○行存摺類存款取款條、綜合存款轉帳支出傳票上偽造「匡乃彰」之印文
共肆枚均沒收。
    事  實
一、丙○○自民國八十九年三月份間起接任位於高雄市○○區○○路三二三號之「綠
    光大樓」住戶管理委員會之副主任委員，負責保管綠光大樓之存摺，並製作財務
    報表，且代為收取及支付各項費用等業務，為從事業務之人。綠光大樓管理委員
    會為綜合管理住戶相關費用，而於八十八年一月二十日，至位於高雄市左營區○
    ○○路一六八號之甲○○行股份有限公司（下稱甲○○行）開設綜合存款帳戶，
    帳號：000000000000號並為防弊，辦理提款及解除定期存款轉帳等
    事宜，均需蓋用綠光大樓管理委員會大印章及主任委員匡乃彰之小印章於取款條
    及轉帳支出傳票上，始得順利辦理。另由丙○○保管存摺，主任委員匡乃彰保管
    小章，監察委員徐志宏保管綠光大樓管理委員會大印章。詎丙○○因個人財務狀
    況不佳，而向地下錢莊借貸，以致債務累累，並為避免地下錢莊一再催討債務，
    而計畫挪用「綠光大樓」住戶之相關費用，竟意圖為自己不法之所有，基於概括
    之犯意，連續為下列之業務侵占、行使偽造私文書及詐欺行為：
（一）綠光大樓管理委員會所聘僱之管理員陳三郎於八十九年六月十六日至同年七月
      二十日自住戶處收取之管理費用共二十三萬元，均交予丙○○後，丙○○原應
      將該款項存入前開綠光大樓管理委員會之帳戶內，詎丙○○取得該筆款項後，
      並未存入前開帳戶內，竟挪為己用，用以清償個人借款。
（二）復於八十九年七月四日、十日、十一日因需支付有關電梯、機械車位、監視系
      統、清潔帶等各廠商相關維修、保養費用，丙○○於製作財務報表後，將取款
      條分別交予主任委員匡乃彰、監察委員徐志宏蓋用所保管前開印鑑後，於七月
      四日前往甲○○行分別提領現金新台幣（下同）二萬二千元、六千七百二十元
      、一萬一千五百元、一萬三千四百元，及六千二百五十元，復於十日至甲○○
      行提領現金二萬四千元、三萬元及於十一日提領一萬六千元等費用，丙○○共
      提領十二萬九千八百七十元後，竟未將前開款項支付予前開維修、保養之廠商
      ，仍承前開意圖為自己不法所有之犯意，將業務上所持有之款項，侵占入己後
      ，均供己清償債務使用。
（三）丙○○另基於偽造文書及意圖為自己不法所有之概括犯意，先向監察委員徐志
      宏佯稱因需與廠商訂立合約而需使用綠光大樓管理委員會之印章，而順利騙取
      得該印章，復向主任委員匡乃彰之妻欲取得匡乃彰之小印章，但因匡乃彰不在
      ，而未取得該小章，丙○○乃利用不知情之刻印店按照匡乃彰所留存印鑑證明
      上之小章偽刻相似之匡乃彰之小章一枚，並先於八十九年七月十四日、十八日
      盜用綠光大樓管理委員會之印章及偽刻之匡乃彰之印章於甲○○行存摺類存款
      取款條上，表示欲提領二十五萬元及三萬八千六百元，並持該偽造之取款條予
      不知情之承辦行員李佳璟、林秋君行使，並因之使前開承辦人員誤認係綠光大
      樓管理委員會欲提領款項，而陷於錯誤而同意丙○○提領前開款項，並將上開
      金額如數交付丙○○收受；又於同年月二十日丙○○仍以前述方式先將綠光大
      樓管理委員會大章盜蓋，及蓋用偽造之匡乃彰之小章於甲○○行綜合存款轉帳
      支出傳票上，偽造前開轉帳支出傳票，表示辦理解除一百萬元之定期存款，並
      將該款項轉帳入前述帳戶內，復持偽造之取款條等資料均交予不知情之行員洪
      淑汝辦理解約轉帳而行使之，並提領七十萬元，致洪淑汝陷於錯誤而解除一百
      萬元之定存，轉入前開帳戶內，並交予丙○○所欲提領之七十萬元，足生損害
      於匡乃彰、綠光大樓管理委員會，及甲○○行對於存、提款管理之正確性。丙
      ○○取得前開款項後，均供己使用殆盡。嗣於八十九年七月二十日即遭管理委
      員會發覺有異，經聯繫丙○○又避不見面，而逐項追查，始查悉前情。
二、案經綠光大樓管理委員會及甲○○行股份有限公司訴請臺灣高雄地方法院檢察署
    檢察官偵查起訴。
    理  由
一、前開犯罪事實，業據被告丙○○於檢察官偵查中及本院調查、審理中均坦承：於
    前開時間擔任綠光大樓之副主任委員，負責帳務製作、領款，並保管存摺，綠光
    大樓管理委員會之大章由徐志光保管、小章由匡乃彰保管，陳三郎在六月底結帳
    後，交予伊二十三萬元，原應存入綠光大樓之帳戶內，但伊挪用該筆款項，將該
    款項拿去償還個人欠款，並先後多次從綠光大樓之帳戶內提出款項，伊先製作財
    務報表後跟監察委員、主任委員、財務委員等人表示需支付給清潔帶廠商、維修
    廠商及保養電梯廠商之費用共十二萬九千八百七十元，由前開委員看過並蓋章後
    ，由伊領款，領得款項後並未將該款項交予前述廠商，而由伊挪用，另跟徐志宏
    佯稱需跟廠商簽約，監察委員即將綠光大樓之大章交予伊，並於八十九年六月間
    盜刻匡乃彰之小章後均蓋在取款憑條，先後於八十九年七月十四日、十八日提領
    帳戶內之二十八萬八千六百元及七十萬元，提領前開款項後均占為己有，用作為
    清償個人欠款等情無訛。核與告訴代理人即綠光大樓管理委員會主任委員匡乃彰
    、賴昱嘉等人指述相符，告訴代理人匡乃彰指稱：被告擔任綠光大樓副主委之職
    ，且因被告晚上才上班，白天均在家，故將有關財物項目交予被告負責管理，包
    括到銀行存款、提款及保管存摺，綠光大樓之大印章是由監察委員徐志宏保管、
    小印章則由伊保管，被告保管存摺，被告利用其職責騙取大、小章後，預蓋多張
    取款憑條，之後又再向伊太太騙取印章，但未成功，被告才偽刻伊之私章，被告
    先於八十九年六月二十日收取管理費及應支付予廠商費用，未存入綠光大樓之帳
    戶內，私自挪用，復於八十九年七月十四日、十八日、二十日分別盜領二十五萬
    元、三萬八千六百元及七十萬元等情，告訴代理人賴昱嘉指陳：綠光大樓住戶將
    管理費交予管理員陳三郎，陳三郎將其所收受之二十三萬元之管理費交予被告，
    但被告並未存入大樓帳戶內等語；及與告訴人即甲○○行代理人乙○○指述：被
    告以偽刻之綠光大樓管理委員會之主任委員「匡乃胤」之小印章，及盜蓋綠光大
    樓之印鑑大章，均蓋印在取款憑條，以綠光大樓管理委員會之名義填寫取款憑條
    ，因被告所偽刻「匡乃胤」之印章無法以肉眼辨識，以致使告訴人陷於錯誤，而
    讓被告順利盜領綠光大樓管理委員會帳戶內之存款等情節均相符（見偵查卷第十
    八頁至第十九頁訊問筆錄、九十一年度聲字第一一０五號其他卷第十七頁至第十
    九頁、第二十三頁至第二十五頁背面調查筆錄，及本院九十二年三月十九日訊問
    筆錄），復與證人即甲○○行行員李佳瑾、林秋君，及洪淑汝等人證述被告先後
    提款二十五萬元、三萬八千六百元及七十萬元等情互核一致（見九十一年度聲字
    第一一０五號其他卷第二十頁至第二十二頁背面調查筆錄）。
二、而管理員陳三郎於八十九年六月十六至同年七月二十日自綠光大樓住戶所收取之
    管理費用元均交予被告收受乙節，則有綠光大樓住戶繳交管理費明細表（八十九
    年）共十一紙在卷可查，又被告於八十九年七月四日先後提領現金二萬二千元、
    六千七百二十元、一萬一千五百元、一萬三千四百元、六千二百五十元，於同年
    月十日先後提領現金二萬四千元、三萬元，於同年月十一日提領現金一萬六千元
    ，共提領十二萬九千八百七十元，及於同年月十四、十八日、二十日均日以偽刻
    匡乃彰之印章蓋印於取款憑條分別提領二十五萬元、三萬八千六百元，及七十萬
    元等情，有甲○○行交易查詢清單二紙、存摺類存款取款條四紙、甲○○行綜合
    存款轉帳支出傳票一紙、綠光大樓管理委員會定期存款、活期存款印鑑卡二份，
    及內政部警政署刑事警察局九十一年七月一日刑鑑字第一六二三四九號鑑驗通知
    書所附之印文鑑驗說明（一）（二）（三）（四）等資料均在卷可按。
三、綜前說明，堪認被告自白之犯罪事實，核與事證相符，足以採信，本件事證明確
    ，被告犯行洵堪認定。
四、論罪科刑部分：
（一）查被告任職於綠光大樓管理委員會支付主任委員，負責保管存摺，及製作帳目
      、領取款項等事務，業據被告及告訴人匡乃彰供承一致，則被告自屬從事上開
      業務之人，竟利用其業務上取得住戶管理費用，及領取欲繳付予各廠商之維修
      、清潔費用之機會，侵占前開犯罪事實（一）（二）所示之款項，核被告此部
      分所為〈即事實欄一（一）（二）部分〉，係犯刑法第三百三十六條第二項之
      業務侵占罪。其多次侵占犯行，時間緊接，所犯為構成要件相同之罪，顯基於
      概括犯意反覆為之，應依連續犯之規定論以一罪並加重其刑。
（二）按金融機構為便利存款人取款或領息，以印妥之取款或領息憑條代支出傳票供
      存款人核對並據以蓋章，乃表示領款人向銀行收取款項之意，並非單純用於識
      別之意，及在轉帳支出傳票填寫資料、蓋印章等，則係表示辦理定期存款解約
      轉帳，均屬刑法第二百十條之私文書。查被告偽刻「匡乃彰」之印章，及盜用
      綠光大樓管理委員會之印章後用以偽造甲○○行存摺類存款取款條及綜合存款
      轉帳支出傳票填寫帳號、戶名、金額並蓋用印鑑分別進行行使，所為提款及辦
      理定存解約等行為〈即犯罪事實一（三）之部分〉，則係犯刑法第二百十六條
      、第二百十條之行使偽造私文書罪，及同法第三百三十九條第一項之詐欺取財
      罪（至起訴書所犯法條欄內，記載刑法第二百十七條第一項，應屬贅引，附此
      說明）。被告偽造印章及盜用印章之行為，均為偽造私文書之部分行為，其偽
      造私文書之低度行為，復均為其後行使之高度行為所吸收，均不另論罪。被告
      利用不知情之刻印店偽造匡乃彰印章之行為，係間接正犯。再被告先後多次偽
      造取款條、支出傳票私文書後均持以行使之行為，及詐欺取財之行為，時間均
      緊接，方法相同，觸犯構成要件相同之罪，顯係基於概括犯意為之，均為連續
      犯，依刑法第五十六條之規定，以一罪論，並依法加重其刑。被告所犯前開行
      使偽造私文書罪及詐欺取財罪間，有方法結果之牽連關係，依刑法第五十五條
      之規定，應從一重之行使偽造私文書罪論處。
（三）公訴人認被告所為前開業務侵占罪，與行使偽造私文書、詐欺取財罪間之犯行
      間具有方法、結果之牽連關係，而認係牽連犯，然被告所為前開犯行罪名不同
      ，被告之犯意顯然各別，行為亦殊，應分論併罰，公訴人認係牽連犯，尚有未
      洽，附此說明。
（四）爰審酌被告雖無前科，有臺灣高等法院被告全國前案紀錄表一份在卷可憑，惟
      擔任前開綠光大樓社區之管理委員副主任委員之職，不圖思為社區該棟大樓住
      戶服務，反而利用其他委員信任之關係，於個人理財失衡之際，竟萌生歹念挺
      而走險之犯罪動機、目的，侵占住戶所繳付之管理費用，及欲支付予各廠商之
      維修費用，並偽造主任委員之印章，並盜用管理委員會之印章，進行偽造取款
      條，轉帳支出傳票，盜領存款之犯罪行為，影響該社區運作甚鉅，所侵占之款
      項，及盜領之款項甚詎，及嗣後拒不出面解決，經警通緝始到案，亦並未積極
      與前開告訴人達成民事和解，僅由其妻代償現金三萬元予綠光大樓管理委員會
      ，有收據一紙在卷可按，及被告於犯後坦承犯行在庭態度尚佳等一切情狀，各
      量處如主文所示之刑，並定其應執行之刑，以示懲儆。
五、被告所偽刻之匡乃彰印章一枚，及在甲○○行存摺類存款取款條、綜合存款轉帳
    支出傳票上偽造「匡乃彰」之印文共四枚均依刑法第二百十九條之規定，不問屬
    於犯人與否，均沒收之。
據上論斷，應依刑事訴訟法第二百九十九條第一項前段，刑法第二百十六條、第二百
十條、第三百三十六條第二項、第三百三十九條第一項、第五十五條、第五十六條、
第五十一條第五款、第二百十九條，罰金罰鍰提高標準條例第一條前段，判決如主文
。
本案經檢察官周天畏到庭執行職務。
中      華      民      國    九十二    年      六      月     三十     日
                              臺灣高雄地方法院刑事第三庭
                                  法    官  程克琳
右正本證明與原本無異。
如不服本判決，應於判決送達後十日內，向本院提出上訴狀。
                                  書 記 官  梁瑜玲
中    華    民    國      九十二      年      六      月      三十      日
【附錄本判決論罪科刑法條】
刑法第二百十條：
偽造、變造私文書，足以生損害於公眾或他人者，處五年以下有期徒刑。
刑法第二百十六條：
行使第二百十條至第二百十五條之文書者，依偽造、變造文書或登載不實事項或使登
載不實事項之規定處斷。
刑法第三百三十六條第二項：
對於業務上所持有之物，犯前條第一項之罪者，處六月以上五年以下有期徒刑，得併
科三千元以下罰金。
刑法第三百三十九條：
意圖為自己或第三人不法之所有，以詐術使人將本人或第三人之物交付者，處五年以
下有期徒刑、拘役或科或併科一千元以下罰金。
以前項方法得財產上不法之利益或使第三人得之者，亦同。
前二項之未遂犯罰之。


司法院資訊處製作；財團法人民間司法改革基金會備份。
